臺灣高等法院高雄分院刑事判決　　 93年度上更(一)字第361號
上　訴　人　臺灣高雄地方法院檢察署檢察官
上　訴　人
即　被　告　丙○○
選任辯護人　陳裕文律師
　　　　　　侯勝昌律師
　　　　　　陳正男律師
上列上訴人因被告偽造文書等案件，不服臺灣高雄地方法院88年
度易字第1695號中華民國89年12月12日第一審判決（起訴案號：
臺灣高雄地方法院檢察署87年度偵字第17153 號），提起上訴，
判決後，經最高法院發回更審，本院判決如下：
     主  文
原判決撤銷。
丙○○無罪。
    理  由
一、公訴意旨略以：上訴人即被告丙○○（下稱被告）為允建營
    造股份有限公司（下稱允建公司）負責人，意圖為自己不法
    之所有，利用甲○○、乙○○○夫妻所經營之日日春工程企
    業有限公司（下稱日日春公司）係以承攬允建公司下包工程
    為主之機會，於民國83年5 、6 月間，向甲○○夫婦佯稱：
    伊新承包到市政府之工程，準備再給你們做，但需要辦理工
    地保，要用到你們的土地、房屋權狀及印章等語，使甲○○
    夫婦信以為真，將甲○○所有坐落高雄市鎮233
    地號、同區○○○段1101-1地號兩筆土地及地上建築改良物
    權狀、乙○○○所有坐落高雄市○○區○○段176 地號土地
    及地上建築改良物權狀，以及印章交付被告，詎被告並未依
    約定辦理工地保，而於同年12月1 日以甲○○夫婦為義務人
    兼債務人，向寶島商業銀行（下稱寶島銀行）辦理最高限額
    新台幣（下同）2, 400萬元之抵押權債權設定登記。因認被
    告涉犯刑法第339 條第1 項之詐欺取財罪嫌。
二、按犯罪事實應依證據認定之，無證據不得認定犯罪事實，刑
    事訴訟法第154 條第2 項定有明文。又認定犯罪事實所憑之
    證據，雖不以直接證據為限，間接證據亦包括在內；然而無
    論係直接或間接證據，其為訴訟上之證明，須於通常一般之
    人均不致有所懷疑，而得確信其為真實之程度者，始得據為
    有罪之認定，倘其證明尚未達到此一程度，而有合理性之懷
    疑存在時，即難為有罪之認定。再者，告訴人之告訴係以使
    被告受刑事訴追為目的，是其陳述是否與事實相符，仍應調
    查其他證據以資審認，此有最高法院52年台上字第1300號、
    76年度台上字第4986號判例可資參照。
三、公訴意旨認被告涉有前開詐欺罪嫌，係以告訴人甲○○、乙○○○之指訴，並有抵押權設定契約書、土地登記申請書影
    本各1 紙在卷可稽，且被告亦坦承有利用告訴人不動產向寶
    島銀行借得2,400 萬元之事實，僅辯稱告訴人自願提供不動
    產供伊借錢支用，倘若如此，則銀行放款應係匯入告訴人帳
    戶，再由告訴人借予被告，被告與銀行協議直接將借款匯交
    予被告支用，無非為避免告訴人察覺，被告有詐欺之不法意
    圖甚明為其主要論據。訊據被告供承有以告訴人所有上開3
    筆房地辦理最高限額2,400 萬元之抵押權設定登記予寶島銀
    行等事實，惟堅詞否認有何詐欺之犯行，辯稱：上述最高限
    額抵押權設定登記係經告訴人同意提供上開3 筆房地設定抵
    押等語。
四、經查：
  (一)告訴人所有如事實欄所載3 筆土地及其地上建物，於83年12
    月1 日辦理2,400 萬元最高限額抵押權設定登記予寶島銀行
    乙情，已經被告坦承在卷，並經證人即負責申辦之代書陳安
    正及其配偶陳楊淑娟於原審證述明確，復有他項權利證明書
    、土地登記申請書、抵押權設定契約書影本在卷可憑。又告
    訴人所提供前揭房地設定最高限額抵押權2,400 萬元，係作
    為被告經營之允建公司於83年11月16日經寶島銀行核准融資
    1 億2,000 萬元綜合額度之副擔保（加強擔保）等情，亦有
    允建公司向寶島銀行高雄分行貸款明細資料1 份附卷可佐（
    原審卷第150 、151 頁），此與一般單純以房地向銀行借款
    2,000 萬元，再加二成設定為2,400 萬元之最高限額抵押權
    之性質不同，是公訴意旨依告訴人之指述，認被告係以告訴
    人上開房地向寶島銀行抵押借款2,400 萬元，容有誤會，先
    予指明。
  (二)告訴人甲○○偵查中曾供述：將所有權狀交給被告是要做工
    業保險之語（偵查卷第27頁）；於原審初則陳稱：印章未交
    給被告，亦未交給銀行之語（原審卷第214 頁），繼而改稱
    ：我把印章交給被告，後來被告又叫我回去拿權狀，及我印
    章交給被告公司會計等語（原審卷第246 頁、第255 頁），
    及至本院前審時供稱：被告要我拿印章到他家領工錢、我印
    章交給被告，我們是去領錢等語（上訴卷第146 至149 頁、
    第157 頁）；告訴人乙○○○於原審供述：被告叫我們拿所
    有權狀來說要辦理工地保（原審卷第33頁）、銀行是被告公
    司師傅載我們去的，說要領錢（原審卷第73頁）、當時我拿
    3 張權狀交給被告（原審卷第113 頁、第201 、202 頁、第
    255 頁），是據告訴人之陳述，可證告訴人有將上開房地之
    所有權狀及甲○○之印鑑章交給被告之事實，已然明確。
  (三)雖告訴人一再指述將上開房地所有權狀及甲○○之印鑑章交
    給被告之事由是為辦理工地保云云。惟查：
    1.上情已為被告所否認，堅稱告訴人主動向伊談起何不多標
      點工程，渠等有不動產可以幫忙之語，況縱如告訴人所言
      ，渠等交付上開不動產之所有權狀，是要辦理所謂「工地
      保」或「工業保險」之用，則此乃屬保險之業務，理應向
      保險公司辦理，何以告訴人前往簽署文件之場所竟是銀行
      ，而非保險公司？告訴人所稱是為辦理工地保之情是否可
      信，已令人存疑？
    2.告訴人夫婦於81年間及82年間曾先後以上開店子後段1106
      -1地號土地及地上建物向高雄市小港區農會辦理抵押貸款
      ，已經本院查明屬實，有抵押權設定登記相關文件在卷可
      稽（本院卷第103 至119 頁），足見告訴人前已有向金融
      機構辦理抵押貸款之經驗，是告訴人辯稱不識字一情是否
      屬實，與本案已無關重要，顯難採為告訴人指述之依憑。
    3.證諸告訴人乙○○○於原審已供述：被告知道上開房地所
      在，當時（指83年間）銀行徐經理、被告公司劉總都有到
      我們家看過之語明確（原審卷第246 、247 頁），而觀之
      卷附寶島銀行不動產調查表、授信批覆書之記錄，可知當
      時寶島銀行高雄分公司經理確實是「徐」氏經理，告訴人
      上述所言非假，是依告訴人乙○○○所言，當時確有被告
      公司人員與寶島銀行經理至上開房地履勘，且為告訴人所
      明知等情，亦已明確。
    4.據證人劉曙綺（即劉紋君）於原審證述：被告曾匯款100
      多萬元幫告訴人還農會貸款之語（原審卷第274 頁反面）
      ，此情亦為告訴人自承在卷，並有允建公司支付憑單在卷
      可查（原審卷第264 頁），佐以卷附寶島銀行不動產調查
      表「特記事項」欄中記載：擬塗銷標1 標2 之抵押權，將
      此3 筆不動產設定首順位抵押權予本行，作為日後增加額
      度之副擔保等語（本院卷第71頁），足證被告事先幫告訴
      人清償積欠農會之抵押借款，意在塗銷前揭告訴人向高雄
      市小港區農會抵押貸款之該筆抵押權設定登記無疑。
    5.告訴人乙○○○曾多次向允建公司職員查問貸款、擔保額
      度乙事，亦經證人陳春得及劉曙綺證述在卷（原審卷第29
      3 至295 頁、上訴卷第63至67頁、90至94頁），且告訴人
      乙○○○於本院前審供認：「收到法院通知書之前我也有
      去問過好幾次」等語（上訴卷第92頁），佐以前揭告訴人
      曾有過向金融機構（含農會）抵押貸款之經驗乙情，若告
      訴人果真係因工地保、領工錢受騙，當不至於前去允建公
      司詢問借款多少，擔保多少？
    6.綜上所述，告訴人將上開3 筆房地之所有權狀及告訴人甲○○之印鑑章交給被告，事後又知悉允建公司劉總經理及
      寶島銀行徐經理曾至上開房地履勘，並向允建公司職員劉
      曙綺查問貸款額度，且被告於抵押貸款前曾匯款幫告訴人
      清償告訴人積欠小港區農會之抵押貸款，均足證明告訴人
      提供上開3 筆房地之所有權狀予被告，其目的係在供被告
      經營之允建公司投標工程擔保之用，至為明確。告訴人如
      上指述，顯與事實不符，委不足採。
  (四)依前揭論述，告訴人提供上開3 筆不動產既是要供允建公司
    投標工程擔保之用，事後又知悉允建公司及寶島銀行有人至
    上開房地履勘，及被告在設定抵押前，已代為清償告訴人以
    其中1 筆不動產（即店子後段1106-1地號及其地上建物）向
    小港區農會抵押貸款所積欠之債務等情，佐以告訴人前有向
    金融機構辦理抵押貸款之經驗，衡諸常情，告訴人應已知情
    上開不動產是要供作允建公司向寶島銀行辦理抵押權設定之
    標的已明，否則告訴人事後何需多次向允建公司職員查問設
    定額度？另依金融機構一般抵押貸款流程，需先就供作擔保
    之不動產依各金融機構內部所訂估價標準進行估價，經層轉
    核准後，始能確定設定之額度，此有卷附寶島銀行不動產調
    查表可為左憑，足徵告訴人雖同意提供上開不動產供作允建
    公司投標工程擔保之用，但依上述說明，在上開不動產未經
    銀行進行估價前，被告及告訴人實無從得知銀行核准設定之
    抵押權額度，是由此足可判斷告訴人提供上開不動產給被告
    之時，雙方實未談論及擔保額度之問題，亦已明確，此從告
    訴人於事後始向允建公司職員查問設定額度乙事，亦可獲得
    佐憑。雖告訴人乙○○○指述事後多次向允建公司職員劉曙
    綺詢問擔保額度，未獲明確答覆，此情亦分據證人劉曙綺、
    陳春得證述屬實，被告亦坦承當初沒有向告訴人說擔保額度
    多少之情（原審卷第75頁），雖有不是，惟如前述，告訴人
    前有向農會抵押借款之經驗，且最近一次抵押借款係在82
    年3 月17日，此觀卷附該次抵押權設定相關文件已明（本院
    卷第103 頁以下），告訴人理當知悉可向銀行查證，或逕向
    地政機關申請供擔保之不動產登記簿謄本，即可輕易得悉上
    開不動產擔保之額度，何以告訴人不為？是綜上情事，告訴
    人既同意提供上開不動產供投標工程擔保之用，且事先均未
    言明擔保額度若干？即將上開不動產之所有權狀無條件交給
    被告，其間亦知情銀行經理曾至上開房地履勘乙事，足見被
    告所稱告訴人對其說及何不多標點工程，伊等有不動產可以
    幫忙等情，係指告訴人提供上開不動產，概括授權被告向寶
    島銀行設定抵押，堪予認定。而從卷附抵押權設定契約書之
    記載（原審卷第174 頁），告訴人僅為上開最高限額抵押權
    之義務人兼債務人，另依卷附寶島銀行不動產調查表之紀錄
    （本院卷第71頁），此最高限額抵押權之設定，亦僅是作為
    允建公司日後增加融資額度之副擔保，且綜觀本件全部案卷
    ，並無以告訴人為債務人，向寶島銀行貸款之紀錄，是被告
    亦僅是以告訴人所提供之上開不動產，辦理最高限額2,400
    萬元之抵押權設定登記予寶島銀行，並未逾越告訴人概括授
    權之權限，併予敘明。
  (五)告訴人既已概括授權被告辦理上開不動產之抵押權設定事宜
    ，且告訴人堅稱確實將上開不動產之所有權狀及甲○○之印
    鑑章交給被告，已如前述，證諸被告於原審已坦承有拿到所
    有權狀之情（原審卷第19頁），已堪認定確係被告將所有權
    狀交予寶島銀行辦理抵押權設定登記事宜，被告嗣後辯稱告
    訴人拿所有權狀給我時，我叫他拿去影印，隔一、二天告訴
    人才將權狀影本給伊云云，自不足採。另告訴人乙○○○一
    直否認辦理抵押權設定登記所用伊名義之印章，非伊所有等
    情，因告訴人既已概括授權被告辦理上開不動產之抵押權設
    定事宜，而辦理抵押權設定又必須使用到告訴人之印章，故
    縱或查無證據可以證明所使用之「乙○○○」印章係告訴人
    乙○○○本人所有並持以交付被告使用之事實，或係被告委
    請刻印業者代刻乙○○○之印章，供作抵押權設定之用，衡
    情被告代刻印章之行為，應在告訴人當初概括授權之範圍內
    所得為之行為，是告訴人上開指述，亦難採為不利被告之認
    定。
  (六)綜上所述，被告前開所辯，應屬可採。從而公訴人所持之前
    開論據，均無法採為認定被告犯罪之證據。此外，復查無其
    他積極證據足資證明被告有何公訴人所指詐欺之犯行，被告
    被訴詐欺罪自屬不能證明。
五、原審未詳為推求，遽為論罪科刑之判決，即有未恰，被告執
    此聲明上訴，指摘原判決不當，為有理由，應由本院將原判
    決撤銷改判，並為被告無罪之判決。
六、本案起訴部分既經判決無罪在案，則卷內有關允建公司於寶
    島銀行核准融資額度及額度內各筆實際貸款，被告均以告訴
    人為融資額度及各筆貸款之連帶保證人（詳見本院90年度上
    訴字第350 號刑事判決），此部分是否逾越上述告訴人概括
    授權之範圍，而有觸法之嫌，因已非本案起訴效力所及，本
    院無權詳加論述，宜由檢察官另行偵查卓處。又移送併辦部
    分（臺灣高雄地方法院檢察署91年度偵字第4862號），亦與
    本案起訴部分無裁判上一罪之關係，本院亦無權審理，應退
    回由檢察官另行偵辦，均合此敘明。
據上論結，應依刑事訴訟法第369 條第1 項前段、第364 條、第
301 第1 項，判決如主文。
本案經檢察官陳國全到庭執行職務。
中　　華　　民　　國　　94　　年　　5 　　月　　18　　日
                  刑事第七庭    審判長法  官   莊飛宗
                                      法  官   曾逸誠
                                      法  官   黃三友
以上正本證明與原本無異。
檢察官如不服本判決應於收受本判決後10日內向本院提出上訴書
狀，其未敘述上訴理由者，並得於提起上訴後10日內向本院補提
理由書狀（均須按他造當事人之人數附繕本）「切勿逕送上級法
院」。
中　　華　　民　　國　　94　　年　　5 　　月　　19　　日
  　　　　　　　　　　　　　　　　　　書記官   黃玉珠
